臺灣高等法院刑事判決　　　　　　　　　　　　　九十一年度上訴字第一○八八號
　　上　訴　人
　　即　被　告　乙○○
　　選任辯護人　 邱六郎
右上訴人因強盜等案件，不服臺灣士林地方法院九十年度訴字第四五九號，中華民國
九十一年三月十二日第一審判決（起訴案號：臺灣士林地方法院檢察署九十年度偵字
第七四九七號）提起上訴，本院判決如左：
    主  文
原判決關於竊盜，因防護贓物脫免逮捕，當場施以強暴及定應執行刑部分撤銷。
乙○○因防護贓物脫免逮捕，當場施以強暴，處有期徒刑參年陸月。
其他上訴駁回。
本件撤銷改判與上訴駁回部分，應執行有期徒刑參年拾月。
    事  實
一、乙○○前因竊盜罪，經台灣板橋地方法院八十九年重簡字第二三八號判處罰金五
    千元確定，民國八十九年八月十六日執行完畢。竟不知悔改，仍為下列之犯行：
（一）乙○○於九十年七月六日下午三時三十分許，在台北市○○路○段二○四號前
      高峰百貨旁，見丙○○所有前於九十年六月二十二日為不明人士竊取之車號Ｍ
      ＣＩ—九二三號重機車（已改懸掛前由許國洲使用後已失竊之ＮＣＹ—八七一
      車牌），鑰匙懸掛於車上放置於路旁，乃意圖為自己不法之所有，將該車送修
      後發動竊走後據為己有。
（二）乙○○於九十年七月九日上午十時三十五分許，騎乘上述ＭＣＩ—九二三號重
      機車行經台北市○○區○○路三段二八五號前，見甲○○○所駕駛車號九Ｂ—
      九八○三號自小客車，車內右前座上置有黑色手提包（林女甫自合作金庫提款
      ，手提包內有現金新台幣十五萬元），竟意圖為自己不法之所有，趁林鄭美玲
      下車查看輪胎之際，擅自開啟車門（起訴書誤認為左側車門未關上），進入車
      內竊取該黑色手提包，隨即企圖騎乘機車逃逸，經甲○○○即時發現，上前自
      機車腳踏板上搶回該手提包，惟乙○○復行搶回，甲○○○乃以手拉住乙○○
      機車把手，乙○○為防護贓物、脫免逮捕，而將甲○○○推倒在地，對其施以
      強暴行為，致其受有膝蓋擦傷之傷害，乙○○復為搶回手提包而與林女拉扯，
      幸路人丁○○騎乘機車行經該處見狀，上前以腳踹乙○○，乙○○乃棄車往分
      隔島方向逃逸，丁○○亦將機車停置路中分隔島，自後追趕，此際復有不知名
      路人見狀在前攔阻，乙○○在逃跑中復為脫免逮捕，將頭上安全帽脫下，往不
      知名路人身上丟擲，以阻擋該路人之逮捕，嗣仍為該路人及丁○○逮捕送警究
      辦。
二、案經臺北市政府警察局士林分局報請臺灣士林地方法院檢察署檢察官偵查起訴。
    理  由
一、關於上訴駁回（竊盜）部分：
（一）訊據被告乙○○坦承竊取機車之事實不諱，並供稱：「在九十年七月六日下午
      三時三十分許，在台北市○○路○段二○四號前高峰百貨旁，車號ＭＣＩ—九
      二三號重機車上面有布滿灰塵，也不能發動，但機車有放在鑰匙孔上，我以為
      是人家不要的機車，所以我就直接遷去機車行修理，經換火星塞後就可以使用
      ，且機車裡面也有放置全安帽在機車座裡面，我使用完該機車後，就有放回原
      位，我也有騎機車去找快遞的工作，然後在騎回去放，但機車的鑰持我有拔走
      帶回去」（見本院九十一年五月九日訊問筆錄），核與被害人丙○○於本院調
      查中所證：「我是在九十年七月六日早上九點騎機車（ＭＣＩ九二三車號）去
      公司上班，公司是在台北市○○○路○段一四四號的南山人壽大樓上班，我車
      子是停放在台北市○○路與民權東路的附近，就是停在松江路三二八號的前面
      騎樓那裡失竊的，因我在下午五、六點要下班時才發現機車不見了，我有去報
      案，過了一個星期警察在七月初說機車找到了，才要我去警察局認車，但機車
      的車牌已不見了，我用原來的機車鑰匙去開還可以發動，引擎號碼也對，我當
      時可能是機車鑰匙沒有拔下來，但機車的鑰匙孔並沒有被破壞過，警察通知我
      時，只剩下機車壹支鑰匙在機車的上面，因我機車鑰匙與家裡的鑰匙都串在一
      起，有可能是當時車鑰匙忘了拔下來。」（見本院九十一年五月二十三日訊問
      筆錄），被竊情節相符，復有贓物領保管單及失竊報告單等件在卷可佐，互核
      相符，事證明確，被告犯行應堪認定。
（二）核被告於事實欄一（一）所為，係犯刑法第三百二十條第一項之竊盜罪。
（三）原審認被告此部份犯行，罪證明確，適用刑法第三百二十條第一項，罰金罰鍰
      提高標準條例第一條前段規定，並審酌被告竊盜罪所生之損害，及犯罪後態度
      等一切情狀，量處有期徒刑伍月，經核此部份認事用法，並無違誤，量刑亦甚
      妥適。被告仍執陳詞，否認此部份犯行，為無理由，應予駁回。
二、關於撤銷改判（準強盜）部分：
（一）上訴人即被告之供述及辯解：
      訊據上訴人即被告雖坦承竊取被害人甲○○○之皮包，惟矢口否認有準強盜之
      犯行，辯稱：伊偷到皮包，準備離去之際，為林女發現，伊的機車當時是有發
      動，林女左手有抓住油門，右手有抓到機車的照後鏡，伊要撥開證人甲○○○
      的手時，就被人用腳踢伊的後背，伊人就往前衝，機車也往前衝，甲○○○也
      跟著伊摔倒，伊沒有與林女發生拉扯，也沒有推他，至於安全帽部分，是因為
      逃跑時天氣太熱，伊隨手脫掉安全帽往後丟，伊不知道後面有沒有人追伊等語
      。
（二）認定犯罪事實所憑之證據及理由：
  １、被告行竊之事證：
      證人甲○○○於本院調查中證稱：「我所駕駛車號九Ｂ—九八○三號，因車子
      的後輪胎破了，是在台北市○○區○○路三段二八五號前，我就要下來看看情
      形，我下車有隨手關上車門，我手提包是放在右前座上，然後我就去按輪胎看
      有沒有氣，按完車胎以後我就站起來就看到有黑影閃過，我就是從車子的右側
      過去，我的下意識就覺得手提包不見了，我就發現車號ＭＣＩ—九二三號重機
      車（機車車頭朝向人行道）的腳踏板上面竟然有我的手提包」（見本院九十一
      年五月九日訊問筆錄），另參與證人丁○○於本院調查中證稱：「九十年七月
      九日上午十時三十五分許，在台北市○○區○○路三段二八五號前，我是騎機
      車從車主的車後路過，有看到甲○○○的休旅車停在那裡，看到該車的車主到
      車子的右後方去看車胎，然後我就看到被告乙○○開啟車主的駕駛座拿出皮包
      ，有被車主發現，車主並走到車子的前面跟被告乙○○在車頭碰面」等語（見
      本院九十一年六月六日訊問筆錄），並據被告於本院調查中坦承竊取林鄭美玲
      黑色手提包之事實不諱。另據證人丁○○於警訊中指稱伊目擊乙○○正開啟九
      Ｂ--九八○三自小客車左前車門，從車內取出黑色女用手提包（見偵查卷第十
      一頁反面）；於偵審中亦均證稱：伊看到被告很緊張的打開車門，從車內拿一
      個黑色的東西，跑到他停放在被害人車前的機車，結果被害人跑過去與他拉扯
      」（見偵查卷第六十一頁反面、原審卷第三十一頁反面、本院九十一年六月六
      日訊問筆錄），核與被害人林鄭美玲於本院調查中所證：伊所駕駛車號九Ｂ—
      九八○三號，因車子的後輪胎破了，是在台北市○○區○○路三段二八五號前
      ，伊就要下來看看情形，伊下車有隨手關上車門等情相符（見本院九十一年五
      月九日訊問筆錄），堪認被告是趁被害人下車查看輪胎之際，自行開啟左側車
      門進入竊取女用黑色手提甚明，被告雖辯稱伊見左側車門沒有關上，而拿取手
      提包云云，顯非真實。
  ２、被告因防護贓物脫免逮捕，當場施以強暴之事證：
    (1)對被害人施以強暴
    證人林鄭美玲於警訊中指稱：當時伊發現有人影從左前門駛座開啟車門，伊便
      馬上跑至搶嫌所騎乘機車前擋住，發現在伊車內之黑色手提包在搶嫌手上，伊
      便一手抓著伊的手提包欲拿回來，搶嫌駕著機車欲逃跑，強行搶走手提包，當
      時伊抓著機車不讓他逃走，搶嫌強行加速要跑，伊當時喊『搶劫』在強行拉手
      提包時，伊跌倒在地，搶嫌便下車強行搶走伊的手提包（見偵查卷第七頁反面
      ），於偵查中指稱：伊跑到車前，就發現該男子騎在機車上，皮包放在腳踏板
      上，伊上前去將皮包搶回來，結果他推伊後，又將皮包搶回去（見偵查卷第五
      十六頁反面），於本院調查中證稱：伊下車去按輪胎看有沒有氣時，伊站起來
      就看到有黑影閃過，伊就從車子的右側過去，然後就看到伊的手提包放在被告
      乙○○機車的腳踏板上，伊就要阻止被告乙○○騎走，才抓住他的機車把手，
      然後被告乙○○就把伊推倒在地，造成伊的膝蓋擦傷，當時伊穿著的長褲也破
      掉，伊人就倒下去時，伊就急忙的抓住我的手提包，因為我車子前面也有一部
      車子，而被告乙○○的機車是在伊與他人車子的中間，不能騎走，被告乙○○
      還是要跟伊拉扯伊的皮包，結果東西就撒下來等語（見本院九十一年五月九日
      訊問筆錄），參以證人丁○○於本院調查中證稱：九十年七月九日上午十時三
      十五分許，在台北市○○區○○路三段二八五號前，伊是騎機車從車主的車後
      路過，有看到甲○○○的休旅車 (小客車不同) 停在那裡，看到該車的車主到
      車子的右後方去看車胎，然後伊就看到被告乙○○開啟車主的駕駛座拿出皮包
      ，有被車主發現，車主並走到車子的前面跟被告乙○○在車頭碰面，他們在前
      面在做什麼伊就沒有注意他們的情形，但當時伊靠進路邊，然後是被告乙○○
      、車主甲○○○在最裡面，伊坐在伊的機車上面有踹被告乙○○背後一下，但
      不是很用力，這時被告乙○○就棄車往分隔島的方向跑，伊就將機車停放分隔
      島並在後面追捕被告乙○○，伊在追捕時，也有一位不知名的路人在被告乙○○的前面用雙方攔截被告，在還沒有抓到被告乙○○前，被告乙○○有拿手上
      的安全帽朝那一個不知名的路人丟安全帽，當時被告乙○○在開始逃逸時，就
      把手上的安全帽拿在手上逃跑等語（見本院九十一年六月六日訊問筆錄），復
      有被害人受傷之照片一幀在卷可佐；是被告於竊得被害人甲○○○之手提包欲
      離去之際，遭被害人發現，被害人即自機車踏板處取回皮包，被告再搶回，被
      害人為防止被告騎車離去，遂上前抓住機車把手，被告見狀，竟推倒被害人在
      地，致被害人膝蓋受有擦傷之傷害，被告為搶回贓物復與被害人拉扯皮包，後
      來皮包掉落在地，被告隨即逃逸等情，足堪認定。被告辯稱係因被害人拉扯皮
      包，該皮包始掉落機車踏板處云云，核與事實不符。
    又對於被害人摔倒的原因，被害人於原審審理中經檢察官、辯護人詰問後堅稱
      ：跌倒的原因「並非因不慎催到機車油門致機車打滑而跌倒，當時機車前面停
      放車子，機車根本未倒地，是因為被告推我才倒地」，嗣於本院調查亦稱：「
      被告乙○○所述不實在，當時被告乙○○的機車引擎沒有發動，我跌倒是因為
      我抓住機車的把手，他要騎機車逃逸時就把我推開，使我跌倒受傷的，路人是
因為我喊搶劫以後，路人騎機車到達現場追捕被告乙○○，當時我急著要抱住
      手提包，也沒有去誤觸油門加油。」（見本院九十一年五月九日訊問筆錄），
      參諸被害人與被告素不相識，遭竊後致力保護其財物，所證要無誣陷被告之理
      ，其證詞堪予採信。再查，被告於原審辯稱：林女抓住機車把手，不慎加到油
      門，機車打滑，導致林女與伊雙雙跌到在地；嗣於於本院調查中則改稱：伊的
      機車當時是有發動，伊有拿證人甲○○○的皮包，因證人甲○○○發現伊時，
      林女左手有抓住油門，右手有抓到機車的照後鏡，伊要撥開證人甲○○○的手
      時，就被人用腳踢伊的後背，機車才會往前衝的（見本院九十一年五月二十三
      日訊問筆錄）、「因證人甲○○○手抓住油門很緊，伊沒有辦法使機車離開，
      突然間伊背後被證人丁○○踹一腳後，伊人就往前衝，機車也往前衝，證人甲○○○也跟著伊摔倒」（見本院九十一年六月六日訊問筆錄），所辯前後不一
      ，容堪質疑。況據證人丁○○於原審中證稱「（問：你在現場有無看被告容堪
      機車在發動？）沒看到」、「（問：你有無看到被告將機車騎走？）被告並未
      騎機車，他是用跑的跑走，我在後面追」（見原審卷第三十二反面），於本院
      調查中證稱：「伊的踹被告乙○○的力道不大，被告乙○○不可能會跌倒在地
      ．．伊是在騎乘的機車上面踹被告一腳的，不是很用力，當時被告乙○○的機
      車並沒有向前衝」（見本院九十一年六月六日訊問筆錄），益見被告之機車並
      未因此往前衝，倘被告之機車處於發動而隨時可騎乘之狀態，且證人丁○○踢
      被告之力道不致使之跌倒在地，則於被害人林鄭美玲跌倒在地時，被告大可趁
      機騎乘機車逃逸，又何需棄車以徒步方式逃跑，增加被捕之風險！是被告所辯
      機車處於發動狀態，被害人因緊抓油門致使機車前衝，而摔倒云云，顯非可採
      。
    (2)對目擊證人丁○○及路人施以強暴：
    目擊證人丁○○迭於警訊及偵審中均證稱：伊當時騎車行經台北市○○區○○
      路三段，在前方數公尺處，看到被告從自用小客車處竊得一個黑色的東西，後
      來伊到案發地時，聽到林女喊搶劫，且被告與林女在拉扯，伊遂從被告背後踹
      了一腳，被告就往前跑，伊亦追上去，又有另一名路人見狀從另一邊追，結果
      被告就將手上持有之安全帽丟向路人（見偵查卷第十一頁、第六十一頁背面及
      原審九十一年二月二十六日審理筆錄），嗣於本院調查中亦稱「九十年七月九
      日上午十時三十五分許，在台北市○○區○○路三段二八五號前，伊是騎機車
      從車主的車後路過，有看到甲○○○的休旅車停在那裡，看到該車的車主到車
      子的右後方去看車胎，然後伊就看到被告乙○○開啟車主的駕駛座拿出皮包，
      有被車主發現，車主並走到車子的前面跟被告乙○○在車頭碰面，他們在前面
      在做什麼伊就沒有注意他們的情形，但當時伊靠進路邊，然後是被告乙○○、
      車主甲○○○在最裡面，伊坐在伊的機車上面有踹被告乙○○背後一下，但不
      是很用力，這時被告乙○○就棄車往分隔島的方向跑，伊就將機車停放分隔島
      並在後面追捕被告乙○○，伊在追捕時，也有一位不知名的路人在被告乙○○
      的前面用雙方攔截被告，在還沒有抓到被告乙○○前，被告乙○○有拿手上的
      安全帽朝那一個不知明的路人丟安全帽，當時被告乙○○在開始逃逸時，就把
      手上的安全帽拿在手上逃跑。」等語（見本院九十一年六月六日訊問筆錄），
      核其所證與被害人甲○○○於本院調查中證稱：伊喊搶劫，有一個路人丁○○
      聽到，就去追被告乙○○，另外還有其他的路人上前追捕被告乙○○」等語（
      見本院九十一年五月九日訊問筆錄），互核相符，堪認屬實。被告因脫免逮捕
      對自後追捕之目擊證人丁○○及路人施以強暴至堪明顯。
    至於被告所辯：因為天氣太熱才脫下機車安全帽丟向後方云云，經詰問證人丁○○後堅稱：被告當時機車安全帽是拿在手裡，不是戴在頭上，且是朝向路人
      丟擲等語（見原審卷第三十二頁反面、本院九十一年六月六日訊問筆錄），被
      告當時既將機車安全帽持於手上，焉有「因為天氣太熱才脫下機車安全帽」之
      理？而證人丁○○乃因路過而目擊現場之人，與被告及被害人均無利害關係，
      其證詞要無偏頗之虞，其證詞可採，況且，被告於偵查中亦供承：「（問：你
      是否為了阻擋追你的人而丟安全帽？）可能是，因後面有人追我，我並不知是
      何人，所以往後丟安全帽，希望阻擋他一下」等語（見偵查卷六十二頁正面）
      ，被告所辯不知道後面有人追，因天熱而脫掉安全帽云云，無足採信。
  ３、綜上所述，被告於竊得皮包後，為脫免逮捕、防護贓物，竟當場以強暴方法將
      林鄭美玲推倒在地，並為要防護贓物，復施以不法腕力與林女拉扯皮包，又於
      逃逸時為脫免逮捕，復以施強暴之方法持安全帽丟向追堵之路人之事實，應堪
      認定。
（三）論罪：
  １、按所謂之強暴，係指以有形之暴力行為強加諸被害人身體（最高法院七十七年
      度台上字第三六四二號判決參照）；刑法第三百二十九條之準強盜，所稱之強
      暴脅迫，只須行為人實施強暴或脅迫行為，足使人心生畏佈即為相當，不以使
      人不能抗拒為必要。本件被告於竊盜得手後，為防護竊得之贓物及為脫免逮捕
      ，而分別對被害人林女及路人施以強暴，其施暴手段突然，已足以使人心生畏
      佈，至辯護意旨謂「被告手段尚不足使被害人不能抗拒」，核與準強盜罪之成
      立無涉。核被告於事實欄一（二）所為，係犯刑法第三百二十九條之準強盜罪
      。至於乙○○為防護贓物、脫免逮捕，而將被害人甲○○○推倒在地，對其施
      以強暴行為，致其受有膝蓋擦傷之傷害，乃強暴行為之當然結果，不另論罪。
      又被告於竊得皮包後，為脫免逮捕、防護贓物，當場以強暴方法將林鄭美玲推
      倒在地，並為要防護贓物，復施以不法腕力與林女拉扯皮復包，於逃逸時為脫
      免逮捕，復以施強暴之方法持安全帽丟向追堵之路人，乃實施準強盜強暴之接
      續行為，應包括的論以一罪。
  ２、復按刑法第三百二十九條規定以強盜論，即以強盜罪相當條文處罰之意，而刑
      法第三百二十八條第一項規定：「意圖為自己或第三人不法之所有，以強暴、
      脅迫、藥劑、催眠術或他法，至使不能抗拒，而取他人之物或使其交付者，為
      強盜罪，處三年以上十年以下有期徒刑」，該法律於被告行為後即九十一年一
      月三十日業經總統公布修正，並自九十一年二月一日起生效，修法後法定刑變
      更為「處五年以上有期徒刑」，比較新舊法之結果，以修正前之刑法第三百二
      十八條第一項規定較有利於被告，爰依刑法第二條第一項但書規定，應適用裁
      判前之法律，併予敘明。
（四）撤銷改判及其理由：
      原審就此部分予以論罪科刑，固非無見，惟：（一）被告係趁被害人林鄭美玲
      下車查看輪胎之際，擅自開啟已關車門，進入車內竊取該黑色手提包，原審認
      被害人左側車門未關上，事實認定不無違誤；（二）乙○○為防護贓物、脫免
      逮捕，而將被害人甲○○○推倒在地，對其施以強暴行為，致其受有膝蓋擦傷
      之傷害，乃強暴行為之當然結果，不另論罪。原審於事實欄載「傷害部分未據
      告訴」，似謂傷害部分如經合法告訴，應予論罪，尚有未洽；（三）又被告於
    竊得皮包後，為脫免逮捕、防護贓物，當場以強暴方法將林鄭美玲推倒在地，
      並為要防護贓物，復施以不法腕力與林女拉扯皮復包，於逃逸時為脫免逮捕，
      復以施強暴之方法持安全帽丟向追堵之路人，乃實施準強盜強暴之接續行為，
      應包括的論以一罪。原審就被告上開多次強暴行為，何以僅論以一個準強盜罪
      ，未於理由中詳敘其理由，不無判決不備理由之違誤。被告就此部分上訴否認
      為脫免逮捕、防護贓物，當場實施強暴方法，不構成準強盜罪責云云，固無理
      由，惟原判決既有可議，自應由本院就此部分及定應執行刑部分予以撤銷改判
（五）科刑及其審酌事項：
      爰審酌被告甫竊得機車後復竊取手提包，犯罪之動機為圖得不法財物、竟於竊
      盜後因為脫免逮捕及防護贓物於公共場所公然對被害人施暴，其犯罪手段危害
      社會治安甚鉅，犯罪對被害人財產及身心危害非淺，準強盜犯罪所生之損害，
    及犯罪後態度等一切情狀，就準強盜罪部分，量處如主文第二項所示之刑。
三、被告所犯上開二罪間，行為不同，犯意個別，應分論併罰（最高法院六十七年台
    上字第二八四八號判例參照），並定其應執行刑。
據上論斷，應依刑事訴訟法第三百六十九條第一項前段、第三百六十四條、第二百九
十九條第一項前段、第三百六十八條，刑法第二條第一項、第三百二十九條、修正前
第三百二十八條第一項、第五十一條第五款，罰金罰鍰提高標準條例第一條前段，判
決如主文。
本案經檢察官沈明彥到庭執行職務。
中    華    民    國      九十一  年       六       月       二十八     日
                              臺灣高等法院刑事第二十二庭
                                  審判長法  官  許  正  順
                                        法  官  林  明  俊
                                        法  官  邱  同  印
右正本證明與原本無異。
竊盜部分不得上訴。
其他如不服本判決應於收受送達後十日內向本院提出上訴書狀，其未敘述上訴之理由
者並得於提起上訴後十日內向本院補提理由書（均須按他造當事人之人數附繕本）。
                                        書記官  莊  昭  樹
中    華    民    國      九十一  年       六       月       二十八     日
附錄法條：
刑法第三百二十條第一項：
    意圖為自己或第三人不法之所有，而竊取他人之動產者，為竊盜罪，處五年以下
    有期徒刑、罰金。
刑法第三百二十九條：
    竊盜或搶奪，因防護贓物、脫免逮捕或湮滅罪證而當場施以強暴、脅迫者、以強
    盜論。
修正前刑法第三百二十八條第一項：
    意圖為自己或第三人不法之所有，以強暴、脅迫、藥劑、催眠術或他法，至使不
    能抗拒，而取他人之物或使其交付者，為強盜罪，處三年以上十年以下有期徒刑
